【裁判字號】    97,簡上,133
【裁判日期】    971105
【裁判案由】    違反臺灣地區與大陸地區人民關係條例等
【裁判全文】
臺灣花蓮地方法院刑事判決             97年度簡上字第133號
上  訴  人  臺灣花蓮地方法院檢察署檢察官
被      告  甲○○
                    號
            乙○○
上列上訴人因被告違反臺灣地區與大陸地區人民關係條例等案件
，不服本院民國97年8月13日97年度花簡字第915號之第一審判決
（聲請簡易判決處刑書案號：97年度偵字2552號），提起上訴，
本院管轄之第二審合議庭判決如下：
    主  文
原判決關於甲○○部分撤銷。
甲○○共同違反不得使大陸地區人民非法進入臺灣地區之規定，
處有期徒刑壹年，減為有期徒刑陸月。緩刑參年。
其餘上訴駁回。
    事  實
一、甲○○並無與大陸地區女子乙○○結婚之真意，為貪圖不詳
    姓名年籍綽號「阿芳」之成年女子所免費提供前往中國大陸
    地區旅遊之不法利益，竟與「阿芳」共同基於以假結婚為手
    段使大陸地區人民非法進入臺灣地區之犯意聯絡，於民國92
    年8月27日入境大陸地區福建省結識乙○○後，即與「 阿芳
    」及乙○○共同基於行使使公務員登載不實文書之概括犯意
    聯絡，於同年 9月22日前往福建省福州市公證處辦理結婚登
    記，並取得該公證處所核發之結婚公證書；其後甲○○則持
    該公證書持向財團法人海峽交流基金會（下稱海基會）辦理
    驗證，取得證明該公證書正本核與福建省公證員協會所寄交
    上開公證書副本相符之證明書後，復於同年10月21日，由甲
    ○○持上開公證書及證明書，填具「結婚登記申請書」後，
    向花蓮縣壽豐鄉戶政事務所辦理與乙○○之結婚登記，使該
    戶政事務所承辦公務員誤將內容不實之該等結婚關係輸入電
    腦處理，登載此不實之結婚、配偶資料於職務上所掌戶籍登
    記資料具有準公文書性質之電子資訊檔案紀錄內，足以生損
    害於戶政機關對戶籍管理之正確性；甲○○又於填妥大陸地
    區人民進入臺灣地區旅行證申請書及持前開公證書、經海基
    會驗證之證明、前開保證書及戶籍謄本而行使之，向內政部
    警政署入出境管理局申請乙○○以探親名義入境，經入出境
    管理局之承辦人員為實質審查後，仍未發覺有異，而將上開
    不實之結婚事項登載於上開大陸人民入境臺灣申請書，並據
    以發給乙○○中華民國臺灣地區旅行證，使乙○○得以形式
    上合法之探親名義，持上開旅行證而行使，並於 93年1月27
    日非法進入臺灣地區，足生損害於警政機關對入出境管理之
    正確性。
二、案經內政部入出國及移民署專勤事務第一大隊花蓮縣專勤隊
    報告臺灣花蓮地方法院檢察署檢察官偵查後聲請簡易判決處
    刑。
    理  由
一、被告甲○○、乙○○經合法傳喚，並未於審理期日到庭，惟
    被告甲○○於偵查時否認有上開犯行。經查，上揭事實業據
    被告甲○○於警詢時坦承不諱，核與證人吳純樑於偵查中之
    證述情節大致相符，復有被告甲○○與乙○○之大陸地區結
    婚公證書影本、財團法人海峽交流基金會證明函影本、被告
    甲○○之全戶戶籍資料查詢結果及結婚登記申請書影本、旅
    客入出境紀錄查詢、大陸地區人民申請來臺查詢各 1份及被
    告甲○○居住房屋照片26張在卷可查，堪信為真，是被告甲
    ○○事後翻異，空言卸責，不足採信。本件事證明確，被告
    2人犯行堪以認定，應依法論科。
二、查被告2人行為後，刑法於 94年2月2日修正公布，95年7月1
    日施行，而修正後刑法第2條第1項規定：「行為後法律有變
    更者，適用行為時之法律。但行為後之法律有利於行為人者
    ，適用最有利於行為人之法律。」係規範行為後法律變更所
    生新舊法律比較適用之準據法，於新法施行後，應適用修正
    後刑法第2條第1項之規定，為「從舊從輕」之比較。且於比
    較時應就罪刑有關之共犯、未遂犯、想像競合犯、牽連犯、
    連續犯、結合犯，以及累犯加重、自首減輕暨其他法定加減
    （如身分加減）與加減例等一切規定，綜其全部罪刑之結果
    而為比較，且就比較之結果，須為整體之適用，不能割裂分
    別適用各該有利於行為人之法律，此即法律變更之比較適用
    所應遵守之「罪刑綜合比較原則」及「擇用整體性原則」。
    再從刑附屬於主刑，除法律有特別規定者外，依主刑所適用
    之法律（參見最高法院24年上字第4634號判例、27年上字第
    2615號判例、及最高法院 95年度第8次刑事庭會議決議意旨
    ），茲就本件新舊法比較結果說明如下：
（一）刑法第28條，將舊法之「實施」修正為「實行」。原「實
      施」之概念，包含陰謀、預備、著手及實行等階段之行為
      ，修正後僅共同實行犯罪行為始成立共同正犯。是新法共
      同正犯之範圍已有限縮，排除陰謀犯、預備犯之共同正犯
      。新舊法之共同正犯範圍既因此而有變動，自屬犯罪後法
      律有變更（最高法院 96年度臺上字第934號判決參照）。
      然就本案而言，被告無論依新舊法，均成立共犯，適用新
      法並未對被告較為有利。
（二）刑法第214條法定刑罰金部分，依修正後刑法第33條第5款
      之規定，最低額為新臺幣 1,000元，惟依被告行為時之修
      正前刑法第33條第5款規定，罰金之最低額僅新臺幣3元。
      比較修正前、後之刑罰法律，適用修正後之規定，對被告
      顯未有利。
（三）刑法第41條第 1項前段關於易科罰金之規定，修正為「犯
      最重本刑為5年以下有期徒刑以下之刑之罪，而受6個月以
      下有期徒刑或拘役之宣告者，得以新臺幣1,000元、2,000
      元或3,000元折算1日，易科罰金」；惟修正前依罰金罰鍰
      提高標準條例第 2條提高時，易科罰金之折算標準最高為
      銀元300元，最低為銀元100元即新臺幣900元或300元。比
      較結果，以修正前規定對被告較為有利。
（四）刑法第55條關於牽連犯之規定業經刪除，則被告所犯各罪
      ，即應予分論併罰，比較新舊法結果，以適用被告行為時
      之法律即修正前刑法第55條牽連犯之規定，較有利於被告
      。
（五）被告行為後，刑法第56條關於連續犯之規定，業於 94年1
      月7日修正通過刪除，並於 95年7月1日施行。此刪除雖非
      犯罪構成要件之變更，但顯已影響行為人刑罰之法律效果
      ，自屬法律有變更，依新法第2條第1項規定，比較新、舊
      法適用結果，數行為依新法規定原則上應予併罰，惟依舊
      法連續犯規定，得從一重處斷，是以仍應適用較有利於被
      告之行為時法律即舊法關於連續犯之規定。
    本院經綜合全部罪刑之結果，在適用「罪刑綜合比較原則」
    、「擇用整體性原則」（最高法院27年上字第2615號判例意
    旨參照），本案應一體適用被告行為時之法律對其較為有利
    。
三、核被告 2人所為，係犯刑法第216條、第214條之行使明知為
    不實之事項，而使公務員登載於職務上所掌之公文書罪，被
    告甲○○另犯臺灣地區與大陸地區人民關係條例第79條第 1
    項、第15條第 1款之使大陸地區人民非法進入臺灣地區罪。
    渠等使公務員登載不實之低度行為，應為行使之高度行為所
    吸收，使公務員登載不實之行為不另論罪。被告 2人與「阿
    芳」間就上開行使明知為不實之事項，而使公務員登載於職
    務上所掌之公文書罪及被告甲○○與「阿芳」間就上開使大
    陸地區人民非法進入臺灣地區罪，有犯意聯絡及行為之分擔
    ，均為共同正犯。又被告 2人先後多次行使使公務員登載不
    實文書行為，所犯為基本構成要件相同之罪名，顯係出於概
    括犯意反覆為之，應依修正前刑法第56條之規定，論以連續
    犯並加重其刑。被告甲○○所犯行使使公務員登載不實之文
    書罪與使大陸地區人民非法進入臺灣地區罪二罪間，復有方
    法結果之關係，為牽連犯，應依修正前刑法第55條後段規定
    ，從一重之使大陸地區人民非法進入臺灣地區罪處斷。原審
    就被告甲○○犯行論罪科刑，固非無見，且檢察官僅以被告
    甲○○未坦承犯行，原審量刑過輕為由，提起上訴，並未具
    體指摘原審認定事實，適用法律，有何不當之處，而關於刑
    之量定，及是否併予宣告緩刑，係實體法賦予法院得為自由
    裁量之事項，且亦無規定被告曾否認犯行即不可宣告緩刑，
    倘其未逾法律所規定之範圍，或濫用其權限，即不得任意指
    摘為違法，故檢察官以被告甲○○量刑過輕為由，提起上訴
    ，為無理由，惟原審疏未審酌臺灣地區與大陸地區人民關係
    條例第79條第1項之規定，自 92年12月31日修正施行後，其
    法定刑已提高為「一年以上七年以下有期徒刑，得併科新臺
    幣一百萬元以下罰金」，依刑法第41條第 1項規定，已不得
    諭知易科罰金，竟仍就被告甲○○犯行減刑後之量刑部分諭
    知易科罰金及其折算標準，洵有未洽，自應由本院合議庭將
    原判決就被告甲○○犯行部分撤銷改判。爰審酌被告甲○○
    以假結婚之方式，使大陸地區人民即被告乙○○進入臺灣地
    區，有礙於政府對入出國之管理與國家安全之維護，入境臺
    灣後又未一同居住，形成政府人口政策之缺口，惟被告甲○
    ○犯後曾坦承犯行等一切情狀，量處如主文所示之刑，以示
    懲儆。復查被告甲○○犯罪之時間，係於 96年4月24日以前
    ，符合減刑條件，應依中華民國九十六年罪犯減刑條例第 2
    條第1項第3款之規定，就其犯上開之罪所宣告之刑，減其刑
    期二分之一，如主文所示。末查，被告甲○○前未曾受有期
    徒刑以上刑之宣告，有臺灣高等法院被告前案紀錄表 1份在
    卷可稽，其因一時失慮致罹刑章，犯後曾坦承犯行，且為近
    70歲之老年人，經此科刑之教訓後，當知所警惕，信無再犯
    之虞，故對其宣告之刑，以暫不執行為適當，爰併宣告緩刑
    2年。 另查，原審以被告乙○○罪證明確，因予適用刑事訴
    訟法第449條第1項前段，刑法第2條第1項前段、第28條、第
    216條、第214條、第74條第1項第1款，修正前刑法第56條、
    第41條第1項前段，罰金罰鍰提高標準條例第1條前段、修正
    前罰金罰鍰提高標準條例第 2條，現行法規所定貨幣單位折
    算新臺幣條例第2條，中華民國 96年罪犯減刑條例第2條第1
    項第3款、第7條、第9條之規定判處被告乙○○有期徒刑8月
    ，減為有期徒刑 4月，如易科罰金，以銀元 300元即新臺幣
    900 元折算 1日，其認定事實及量刑均屬妥適，應予維持。
    檢察官上訴意旨認被告乙○○尚在臺非法打工，原審就被告
    乙○○部分量刑過輕，提起上訴，但並未提出任何證據及具
    體指摘原審認定事實，適用法律，有何不當之處，如上所述
    ，關於刑之量定，及是否併予宣告緩刑，係實體法賦予法院
    得為自由裁量之事項，倘其未逾法律所規定之範圍，或濫用
    其權限，即不得任意指摘為違法，故檢察官以原審就被告乙
    ○○部分量刑過輕，提起上訴，為無理由，應予駁回。
四、被告2人經合法傳喚，無正當理由不到庭，爰不待其陳述，
    逕行判決。
據上論斷，應依刑事訴訟法第455條之1第 1項、第3項、第368條
、第369條第1項前段、第364條、第371條、第299條第1項前段，
臺灣地區與大陸地區人民關係條例第79條第1項、第15條第1款，
刑法第11條前段、第2條第1項前段、第216條、第214條、第74條
第1項第 1款，修正前刑法第55條、第56條、第41條第1項前段，
中華民國96年罪犯減刑條例第2條第1項第 3款、第7條、第9條，
判決如主文。
本案經檢察官吳文正到庭執行職務。
中    華    民    國    97    年    11    月    5    日
                  刑事第一庭  審判長法  官  張健河
                                    法  官  蕭一弘
                                    法  官  魏俊明
上列正本證明與原本無異。
本件不得上訴。
中    華    民    國    97    年    11    月    5     日
                                    書記官


司法院資訊處製作；財團法人民間司法改革基金會備份。
